臺灣高等法院臺中分院刑事判決　　　　100年度上訴字第647號
上　訴　人
即　被　告　粘竹意
指定辯護人　本院公設辯護人郭博益
上列上訴人因偽造有價證券案件，不服臺灣彰化地方法院99年度
訴緝字第2號中華民國100年1月20日第一審判決（起訴案號：臺
灣彰化地方法院檢察署83年度偵字第2493號），提起上訴，本院
判決如下：
    主  文
原判決關於偽造有價證券罪部分撤銷。
粘竹意犯偽造有價證券罪，處有期徒刑參年拾月。偽造發票人名
義均係粘忠歷，均以臺中區中小企業銀行鹿港分行為付款人，票
據號碼LGNC0000000、票面金額新臺幣貳拾萬零捌仟元整、發票
日民國八十三年一月五日，及票據號碼LGNC0000000、票面金額
新臺幣肆萬參仟元整、發票日民國八十三年二月十五日之支票各
壹紙，均沒收之。
    事  實
一、粘竹意因經濟資力欠佳，心起貪念，竟基於意圖為自己不法
    之所有，於民國82年12月中旬某日之白天，進入彰化縣福興
    鄉○○街222號粘忠歷之工廠處，趁無人看管不注意之際，
    竊取粘忠歷所有支票存款帳號505－1、臺中區中小企業銀行
    （現改為臺中商業銀行）鹿港分行為付款銀行、票據號碼LG
    NC0000000及LGNC0000000之空白支票2張（有關竊盜部分，
    已罹於追訴權時效，經原審為免訴判決確定）。得手後，又
    於彼時、地，另萌意圖供行使之用，著手於偽造有價證券行
    為之實行，盜蓋與空白支票同放一處之粘忠歷印鑑章於該2
    紙支票發票人欄處，並於隔日即在其位於臺中市○○路366
    巷109號住處，接續於該2張空白支票上或以支票打字機填寫
    之方式，或以手寫方式，偽填票面金額新臺幣（下同）「貳
    拾萬零捌仟元整」（此部分係以支票打字機填寫方式為之）
    、「肆萬參仟元整」（此部分係以手寫方式為之），及以手
    寫之方式分別填寫票載發票期日「83年1月5日」、「83年2
    月15日」，而偽造以粘忠歷名義簽發之支票2紙。嗣於82年
    12月底某日在臺中市○○路處，粘竹意持上述票據號碼LGNC
    0000000、票載發票期日83年1月5日、金額20萬8零千元整之
    偽造支票1紙行使交付蔡進來向其調借同額現款，因而取得
    與票面價值相當之對價；另於83年1月底某日在臺中市○○
    路處，因楊雅玲缺錢週轉，粘竹意又將上述票據號碼LGNC00
    00000、票載發票期日83年2月15日、金額4萬3千元整之偽造
    支票1紙行使交予楊雅玲，以供楊雅玲週轉現金之用，因楊
    雅玲缺錢週轉之金額少於票面金額，故粘竹意與楊雅玲就票
    面金額折算後，尚自楊雅玲處取得找零現金1、2萬元，因而
    取得票面價值相當之部分對價。迨至83年1月5日到期，不知
    情之蔡進來將偽造之票據號碼LGNC0000000支票存入蔡傅玉
    蘭所有臺中區中小企業銀行北太平分行之帳號0000000活期
    儲戶委託交換，經付款銀行通知粘忠歷後始知其上開2紙支
    票遭盜用，並即刻予以掛失；嗣不知情之楊雅玲再將票據號
    碼LGNC0000000之偽造支票存入其郵局帳戶內提示交換，於
    83 年2月15日發票日屆期提示時，亦因係掛失之空白票據而
    未獲兌現。
二、案經粘忠歷訴由彰化縣警察局鹿港分局報告臺灣彰化地方法
    院檢察署檢察官偵查起訴。
    理  由
一、證據能力部分
  (一)按被告之自白，非「出於」強暴、脅迫、利誘、詐欺、疲勞
    訊問、違法羈押或其他不正之方法，且與事實相符者，得為
    證據，被告陳述其自白係出於不正之方法，應先於其他事證
    而為調查，刑事訴訟法第156條第1項、第3項分別定有明文
    。查被告於原審、本院固對其於檢察官83年6月7日、同年月
    15日偵訊時所為竊盜、偽造有價證券之自白均供稱不實在（
    見原審卷第214頁、本院卷第32頁背面、71頁背面）。然就
    其為何於偵訊時自白之原因，於原審供述：「當時我人在監
    所，有人跟我說，如果我想要交保的話，就要承認才能交保
    ，因為當時我很想出來照顧小孩，所以才在檢察官面前說上
    開筆錄記載之情形，但事實並非如此。」（見原審卷第214
    頁），其於原審之辯護人及嗣後提起上訴時所提之刑事上訴
    理由狀，並均記載：被告係因聽信同囚房之其他被告所言，
    若欲獲得偵查中之交保，必須承認犯罪，被告為求交保，始
    違反自由意志而做不實之自白（見原審卷第74頁、本院卷第
    9頁）。被告既係聽聞同囚房之其他被告所言，希冀交保而
    自白全部犯行，顯見其該次之自白，並非職司偵審法定職務
    之公務員對其為任何強暴、脅迫、利誘、詐欺、疲勞訊問或
    其他不正之方法後，而為自白，至為明顯。況且，「犯罪行
    為內容不一，各有其特殊性，此項特殊事實，僅參與犯罪之
    人所得體驗，即學說上所稱行為之秘密性。而被告之所以任
    意自白犯罪，其動機有出於自責悔悟者，有因心生畏怖或圖
    邀寬典者，亦有蓄意頂替或別有企圖者，欲判定被告自白之
    真偽，不僅應查證其自白內容是否已暴露行為之秘密性，有
    無其他補強證據，更應詳察其自白之動機、取得自白之過程
    等情況，始足以發現真實。」（最高法院92年度臺上字第11
    45號判決要旨參照）；且「所謂非任意性之自白，除其自白
    必須是以不正方法取得外，尤須該自白與不正方法間具有因
    果關係，始有排除法則之適用，此觀刑事訴訟法第156條第1
    項規定：『被告之自白，非【出於】強暴、..違法羈押者，
    得為證據。』至明。而上開因果關係之判斷，除應依個案具
    體情節，詳細考察訊問之一方之基本狀況（包括：實施不正
    方法之態樣、手段、參與實施之人數..等等）及受訊問之一
    方之基本狀況（包括：受訊問人之年齡、地位、品行、教育
    程度、健康狀況..等等）外，更應深入探討不正方法與自白
    間之相關聯因素（包括：實施不正方法對受訊問人強制之程
    度、與自白在時間上是否接近、地點及實施之人是否相同、
    受訊問人自白時之態度是否自然、陳述是否流暢..等等）及
    其他相關情況，為綜合研判，始能符合事實。」（最高法院
    94年度臺上字第2997號判決要旨參照）。查本案係因被告將
    告訴人粘忠歷所有如事實欄所述2張支票，持向蔡進來借貸
    （票據號碼LGNC0000000）及供楊雅玲週轉（票據號碼LGNC0
    000000），嗣經蔡進來、楊雅玲提示均不獲兌現，有卷附支
    票2張及票據號碼LGNC0000000之退票理由單1張在卷可參，
    並經楊雅玲於本院證述上述票據號碼LGNC0000000之支票確
    實自該支票背後之背書者（即本案被告）處取得等語明確，
    復有臺中區中小企業銀行函覆稱上開票據號碼LGNC0000000
    支票確實存入蔡傅玉蘭設於該行北太平分行帳戶內等內容（
    蔡傅玉蘭於偵訊時並未到庭）可徵，告訴人並否認曾將上述
    2紙支票借給被告，被告復無法提出係其向告訴人借貸之有
    利事證，則被告涉犯竊盜、偽造有價證券等罪嫌確屬重大。
    而被告於83年5月17日、同年6月7日2度偵訊時均否認有竊盜
    、偽造有價證券等犯行，均供稱係向粘忠歷所借用（見83偵
    2493卷第37、47頁），迄83年6月7日偵訊結束後，被告始又
    補充更正其當日之陳述，坦承有竊取支票並盜蓋粘忠歷印章
    ，並以其名義背書等語（見83偵2493卷第48頁背面、49頁）
    ，同年6月15日偵訊時更自白
    本件竊盜及偽造有價證券之細節、手法，鉅細靡遺（見83偵
    2493卷第60頁背面）。果被告係因同囚房獄友之告知如承認
    則可獲得交保，何以其於83年6月7日業已坦承犯行後，並未
    獲得交保，且其於83年6月9日業已提出具保之聲請，有該聲
    請狀1份在卷（見83偵2493卷第52至53頁）可參，惟經檢察
    官於同年月11日函覆被告稱「因台端涉犯偽造有價證券等罪
    ，罪嫌重大，羈押原因尚未消滅，所請具保一節，欠難准許
    。」有該函文1份在卷（見83偵2493卷第54頁）可稽，被告
    明知其於83年6月7日自白犯行卻未獲交保，反而於同年6月
    15日偵訊時更自白全部犯行，並全盤供出犯罪時間、地點及
    犯案手法等情節，經檢察官當日訊畢諭知「還押」後，其復
    未翻異自白之供述。足見被告於偵訊時所為之自白，係見事
    證業已明確，對己不利，始為任意性之自白，縱使確有如其
    所辯解同房獄友告知如認罪則可獲得交保，亦屬其衡量、評
    估一切情狀，認坦承犯行將有助於其交保或亟求獲取刑度較
    輕之寬典，方為上述任意性自白，應堪認定。被告及其辯護
    人於原審、本院均陳稱其偵訊時之自白不具任意性云云，為
    本院所不採，惟其自白是否與事實相符，自仍應有其他積極
    事證足以佐證，自不待言，此部分則詳見下述。
  (二)按「中華民國92年1月14日修正通過之刑事訴訟法施行前，
    已繫屬於各級法院之案件，其以後之訴訟程序，應依修正刑
    事訴訟法終結之。但修正刑事訴訟法施行前已依法定程序進
    行之訴訟程序，其效力不受影響。」刑事訴訟法施行法第7
    條之3定有明文。本件告訴人粘忠歷於警詢或偵訊時之證述
    ，依現行法雖屬於審判外陳述或未經具結之情形，惟於彼時
    確係依法定程序而為之，且本法關於傳聞法則（第159條、1
    59條之1至第159條之5）及證人、鑑定人具結（第158條之3
    ）之規定，係經總統於92年2月6日明令公布後，於同年9月1
    日始正式施行，是以首揭條文但書之規定，本件已依法定程
    序所踐行之粘忠歷於警詢及偵訊證詞，應不受影響，且粘忠
    歷於原審99年4月22日審理時亦已到庭作證，並經檢察官、
    被告之辯護人行交互詰問，業已保障被告之詰問權，並經原
    審於100年1月20日審判期日、本院於100年6月29日審判期日
    ，均將上開供述證據提示與檢察官、被告及其辯護人，業已
    為完足之調查程序，自有證據能力。
  (三)按刑事訴訟法第159條之5第2項所規定：「當事人、代理人
    或辯護人於法院調查證據時，知有第159條第1項不得為證據
    之情形，而未於言詞辯論終結前聲明異議者，視為有前項之
    同意。」乃係基於證據資料愈豐富，愈有助於真實發現之理
    念，酌採當事人進行主義之證據處分權原則，並強化言詞辯
    論主義，透過當事人等到庭所為之法庭活動，在使訴訟程序
    順暢進行之要求下，承認傳聞證據於一定條件內，得具證據
    適格。此種「擬制同意」，因與同條第1項之明示同意有別
    ，實務上常見當事人等係以「無異議」或「沒有意見」表示
    之，斯時倘該證據資料之性質，已經辯護人閱卷而知悉，或
    自起訴書、判決書之記載而了解，或偵、審中經檢察官、審
    判長、受命法官、受託法官告知，或被告逕為認罪答辯或有
    類似之作為、情況，即可認該相關人員於調查證據之時，知
    情而合於擬制同意之要件（最高法院96年度臺上字第4174號
    判決意旨參照）。經查，除上開供述證據外，本判決下列所
    引用之被告以外之人於審判外之供述證據，檢察官、被告及
    其辯護人於原審及本院審判期日均未對此部分之證據能力有
    所爭執，且迄至言詞辯論終結前亦未聲明異議，本院審酌上
    開證據資料製作時之情況，均無違法不當及證明力明顯過低
    之瑕疵，亦認為以之作為證據應屬適當，揆諸前開規定，均
    認有證據能力。
二、訊據上訴人即被告（下稱被告）粘竹意固坦承上開票據號碼
    LGNC0000000、LGNC0000000支票其上之票面金額、票載發票
    期日均係伊所填寫，並分別持之向蔡進來調借同額現款及提
    供友人楊雅玲使用等情不諱，於本院審理庭之末時，並坦承
    上開事實欄所載之偽造（含行使）有價證券之全部犯行。惟
    其於原審、本院準備程序及審理庭初訊時，則仍矢口否認有
    何偽造有價證券之犯行，辯稱：該2紙支票係伊向告訴人粘
    忠歷所借用，其上之印文亦係告訴人粘忠歷持印章所蓋，伊
    確實未犯偽造（含行使）有價證券之犯行云云。
三、經查：
  (一)上開事實，已據告訴人粘忠歷於警詢證稱：「被竊之物品有
    發票簿乙本50張（已於82年12月21日登民眾日報作廢）及空
    白支票2張，支票號碼為LGNC0000000、LGNC0000000。」「
    我於今83年1月5日有張支票號碼LGNC0000000，銀行通知我
    ，支票到期，面額是20萬8千元正，我翻開支票才知道中間
    有2張空白支票被撕下，且被偷蓋了印章（因為我支票簿本
    和印章放在一起）。」（見警卷第1頁背面）；於偵訊時指
    證稱：「我於82年12月中旬至頂粘街222號『國盛』有限公
    司時，被發現發票簿1本（50張）失竊，而於82年12月21日
    在民眾日報登載作廢，至83年1月5日銀行通知我支票號碼LG
    NC0000000支票到期，金額20萬8千元，此時才發覺上述空白
    支票2張失竊之事。」（見83偵2493卷第6頁背面）；於原審
    審理時具結證稱：「（本案之系爭票號0000000號、票號000
    0000兩張支票，為何會遭被告使用？）系爭兩張支票是遭竊
    ，是銀行通知我，我才發現我的1本支票最下層位置，有2張
    支票不見了，所以我就報警了。」「（你是否有將系爭的2
    張支票借給被告使用？）沒有。」等語（見原審卷第106頁
    ）綦詳。並有偽造之上開票據號碼LGNC0000000、票面金額
    20萬零8千元整、票載期日83年1月5日；票號號碼LGNC00000
    00、票面金額4萬3千元整、票載期日83年2月15日之支票影
    本及票據號碼LGNC0000000退票理由單影本各1張在卷（見警
    卷第3頁、83偵2493卷第19頁）可稽。證人楊雅玲於本院亦
    證述：當時是票據號碼LGNC0000000之支票背書人「粘竹意
    」將該紙支票轉讓與伊，當時伊家中有人在打麻將，但不知
    「粘竹意」給伊這張支票是因為積欠賭債或其他原因而交付
    ，現在伊已經沒有印象了，但伊到現在記憶最深刻的是，伊
    因該張支票還倒貼1、2萬元，因為原本伊缺錢，但數額沒有
    如該紙支票面額4萬3千元如此多，因此還找了1、2萬元給粘
    竹意，本來伊要拿該紙支票向他人調現，但對方說這紙支票
    非伊本人所有，不願意借伊錢，而彼時伊又找不到背書人「
    粘竹意」，就將該紙支票存入伊郵局帳戶內提示兌領，誰知
    也沒有領到，還被朋友罵是笨蛋，因為人都找不到了，顯見
    該紙支票一定有問題，但伊是第1次遇到這種事情，也不清
    楚，才會存入伊帳戶內，後來到法院（應係偵查庭）開庭時
    ，票主（即告訴人粘忠歷）也說票並不是交給伊，另伊先前
    於偵訊所供之「83年1月底某日，粘竹意去伊臺中市○○區
    ○○路240巷62號3樓之2住處，因聽說我缺錢用，才將票據
    號碼LGNC0000000支票給我，同時他在支票上簽名、背書，
    並說若該支票未獲付款，再退還給他，但我要退還時，已找
    不到他的人，當時伊有詢問粘竹意關於該張支票之來源，但
    粘竹意要伊不要管那麼多。」等內容都是實在的，可以作為
    證述之一部分等語（見本院卷第74至78頁、83偵2943卷第17
    頁背面至18頁）綦詳。雖證人蔡進來、蔡傅玉蘭於本院均證
    稱：伊等均不認識被告，也未曾自被告處收受上開票據號碼
    LGNC0000000、面額20萬零8千元整之支票，被告也未曾向伊
    等調借現金，或有於該支票跳票後，嗣後再拿現金來返還之
    情形等語（見本院卷第50至55頁），惟前揭票據號碼LGNC00
    00000、票面金額20萬零8千元整、票載期日83年1月5日支票
    ，確係由臺中區中小企業銀行北太平分行之蔡傅玉蘭000000
    0號帳戶內提出交換，有臺中區中小企業銀行83年4月13日中
    鹿港字第057號、同年月20日中北平字第081號函文各1份及
    隨函文檢附之應收代收款受託代收款登錄單、查詢印表用紙
    各1份在卷（見83偵2493卷第20至23頁）可參，證人蔡傅玉
    蘭及蔡進來亦均不否認上述帳戶確實為蔡傅玉蘭所有，且多
    半由蔡進來使用，除其等外，平時不會將帳戶交給別人使用
    ，顯見被告取自告訴人處之前述票據號碼LGNC0000000、票
    面金額20萬零8千元整之支票1紙，確係輾轉由蔡傅玉蘭上開
    帳戶提示，應堪認定。蔡進來與蔡傅玉蘭於本院雖否認認識
    被告，亦否認自被告處取得上開支票，此或因時間距離近17
    年餘，期間，人之容貌、外型歷經歲月更迭而有差異，或因
    與被告無深厚情誼，對此張支票確實無印象，或因避免牽涉
    訟累，致為上開證述，不難想像，惟上開支票既由蔡傅玉蘭
    帳戶內提示兌現，被告於本院審理時復當庭指證蔡進來即為
    其偵訊時所稱之蔡姓男子（見本院卷第53頁），則被告供述
    其係持該紙支票向蔡進來調現週轉，另將票據號碼LGNC0000
    000支票轉交楊雅玲持以行使，均堪信真實。
  (二)被告雖於原審、本院準備程序、審理庭初訊時均辯稱上述支
    票2張均為其向告訴人所借用云云，然此為告訴人於警偵訊
    及原審所均予堅決否認。且被告於偵訊時復已2度自白稱：
    「82年12月間某日白天，（我）侵入粘忠歷頂粘街之工廠，
    竊取支票並盜蓋粘忠歷之印鑑章，並於隔日填入支票內之發
    票日及金額，是在我臺中市○○路366巷109號住處填載完成
    的。」「1張（票號0000000）於82年12月底在臺中市○○路
    持以交予蔡姓男子調借現金20萬8千元；票號0000000那1張
    於83年1月底在臺中市○○路交予姓楊的女子，供其週轉現
    金之用。」「（問：以前為何供稱是向粘忠歷借調支票？）
    推卸責任。但我偷竊之前確曾想向他借支票」等語明確（見
    83偵2493卷第48頁背面至49頁正面、60頁背面），於本院審
    理庭末時，則坦承全部犯行（見本院卷第72頁），顯然其於
    原審、本院準備程序、審理庭初訊時所為翻異偵訊時之自白
    而為否認犯行之供述，即要無可採。況且，依被告於原審所
    供向告訴人借用支票之經過為：伊之前在粘忠歷增建廁所工
    程時，粘忠歷僱用伊做水泥工程，後伊資金調動有困難，伊
    在粘忠歷位於彰化的工廠向其商借2張支票，粘忠歷有答應
    ，看伊缺多少錢，自己寫一寫，然後交給他蓋章，他有看票
    據金額看多少，並且有要求到期時要還錢，（上開2張支票
    之票面金額是何人填寫的？）都是粘忠歷叫伊自己填寫的，
    （面額20萬8千元支票以電腦打字之金額扭曲不齊，與粘忠
    歷自行簽發之支票以電腦打字的金額平順整齊，顯有不同，
    有何意見？）因為伊用的少，所以不太會打，（為何面額4
    萬3千元的支票，須用手寫而非打字？）時間已久，伊忘記
    了，可能是粘忠歷說伊電腦打得歪歪的，所以叫伊用手寫的
    云云（見原審99訴緝2卷第81頁背面、82、214頁）。然告訴
    人自始至終均否認同意借用被告支票之舉，被告於原審亦坦
    承：在本案向告訴人借用2張支票之前，伊未曾向告訴人借
    錢或借用支票過（見原審99訴緝2卷第213頁），顯見此為其
    首次向告訴人借用支票。以被告於本案前僅因承作告訴人之
    廁所水泥工程，而曾前往告訴人工廠，其等彼此間並非有至
    親摯友之特殊情誼，任何人豈可能如被告所供任由其填寫票
    面金額之數字於不論，嗣後再由發票人（粘忠歷）再負責蓋
    用印鑑章之情，遑論本案又係高達20萬8千元、4萬3千元之
    鉅款，如非頗有資力或提出相當證明、擔保，告訴人豈可能
    任意由被告填載金額，致自己之票據信用陷於可能無法兌現
    之高度風險，以致衍生商場上甚為重視之信用危機？此由告
    訴人於本院聽聞被告借貸之辯解後，嚴詞措厲地指稱：「我
    們做生意的人，怎麼有可能拿空白的支票，讓他自己填寫金
    額」（見本院卷第71頁背面）可明，益見被告前揭所辯顯然
    與經驗法則有重大違背而要無可採。再又，被告供稱於同一
    時地向告訴人借用2張支票，其中1張係以打字方式，惟字體
    排列不正，另1張則以手寫云云，然經原審向臺中商業銀行
    鹿港分行函查告訴人設於該行自82年6月間起至83年1月間為
    止全部往來支票之正反面影本（見原審99訴緝2卷第125、13
    7至188頁背面），於各該支票之票面金額除以手寫外，亦曾
    以打字方式書寫金額（見原審99訴緝2卷第159、170頁背面
    、173、175頁正背面、179頁正背面、180頁背面、183頁正
    背面、184頁背面、185、186頁正背面、187頁正背面、188
    頁正背面），可見告訴人於簽發支票之票面金額時，並不限
    於使用手寫，亦多次使用支票打字機填寫之方式，且字體排
    列工整，足見其使用支票打字機填寫票面金額亦為其平日開
    立支票之方式之一。果告訴人確實同意出借上述2張支票與
    被告時，何以其不親自書寫或以支票打字機填寫之方式開立
    支票，反而要讓不常使用之被告獨自以打字方式為之，其再
    事後蓋用印鑑章，甚至發現被告在票據號碼LGNC0000000支
    票打字排列不正後，竟又任令被告以手寫開立另紙票據號碼
    LGNC0000000支票，猶與經驗法則有重大違背，而要無可信
    。至被告雖舉證人蔡進來、蔡傅玉蘭2人欲證明其事後確實
    已返還借款與蔡進來，對蔡進來及被告均無損失云云，此已
    經蔡進來予以堅詞否認（見本院卷第54頁背面），況被告本
    案偽造有價證券之犯行，於其偽造行為完成時，業已成立，
    其復確實將上述2張支票分別交付蔡進來、楊雅玲而持以行
    使，被告此部分辯解縱係屬實，亦不因其事後業已償還蔡進
    來借貸款項而受影響，故被告此部分辯解亦無從為其有利之
    認定。
  (三)復按「告訴人、證人之陳述有部分前後不符，或相互間有所
    歧異時，究竟何者為可採，法院仍得本其自由心證予以斟酌
    ，非謂一有不符或矛盾，即應認其全部均為不可採信；尤其
    關於行為動機、手段及結果等之細節方面，告訴人之指陳，
    難免故予誇大，證人之證言，有時亦予渲染之可能；然其基
    本事實之陳述，若果與真實性無礙時，則仍非不得予以採信
    。」最高法院95年度臺上字第3132號判決意旨參照。
  1.被告於原審之辯護人所撰擬之刑事上訴理由，雖以：告訴人
    於警詢先指稱伊於83年1月5日經銀行通知後才發現遺失2紙
    支票，嗣後於偵訊時卻供稱伊在83年1月5日票載日期前即已
    發現（票據號碼0000000）支票被竊而事先將甲存帳戶存款
    領出，以致83年1月5日下午持有上揭支票之蔡姓男子（即被
    告於本院所供之蔡進來）無法獲得銀行付款，顯然告訴人指
    示前後矛盾不實（見本院卷第8頁）。然告訴人於83年1月6
    日警詢指稱：伊約在82年12月中旬，當時在工廠只發現掉乙
    本發票簿50張，伊當時認為只有發票簿丟掉，登報作廢就沒
    事所以未向警方報案，83年1月5日銀行通知伊有關票據號碼
    LGNC0000000支票到期，面額20萬零8千元整，伊才翻開支票
    ，才知道中間有2張空白支票被撕下，且被偷蓋了印章（見
    警卷第1頁正背面），於83年3月17日檢察官偵訊時仍為相同
    之指述，其雖於83年6月7日偵訊時指稱：「83年1月5日下午
    有位姓蔡的男子打電話告知我說：粘竹意所交付給他之上開
    支票，為何沒有兌現，我向他說：該支票被人竊取，才將存
    款領出，致未獲兌現」（見83偵2493卷第46頁背面），單自
    筆錄所呈現之內容，乍見之下，與其前警偵訊所述有所出入
    ，而經原審於99年4月22日傳訊其到庭作證，其對於案發當
    時失竊支票之過程均已不復記憶，尚須多方提示其警詢筆錄
    以喚醒其記憶，且案發時間距離其於原審出庭作證之時間，
    確實已相隔16年餘，客觀上實亦難苛求告訴人對於案發當時
    之過程記憶深刻而得以前後一致。惟細究告訴人上開警偵訊
    筆錄，其均明白指證剛開始只有發現1本發票簿不見，故認
    為登報遺失就沒事，迄83年1月5日接獲銀行告知，才知有1
    張支票經人提示欲兌現，其才獲悉共有2張空白支票不見。
    衡情自被告處合法取得支票之蔡姓男子（即被告本院所供稱
    之蔡進來），發現支票跳票後，透過銀行知悉之發票人資料
    ，或告訴人經過銀行知悉支票持有人資料，因而互有聯絡，
    得知支票下落之梗概，一為認為支票遭竊取者（告訴人），
    一為金錢借貸卻無法如期獲償者（蔡進來），則雙方質疑本
    件支票跳票事宜時，告訴人對蔡進來口出「該支票被人竊取
    ，才將存款領出，致未獲兌現」之簡短答話，而未向欲索取
    票款之蔡進來逐一詳述其發現支票遭竊、遺失經過，及如何
    接獲銀行行員通知等情節，尚與常情並不相悖，不難想見。
    自要無以告訴人僅於83年6月7日偵訊時，未再將其如何自銀
    行處得知支票遭人欲兌領時，方悉支票遭竊之過程，詳為交
    代，僅敘述其後與蔡進來接洽之經過，即認告訴人之指述有
    何不足採之處。
  2.另證人楊雅玲於偵訊時雖僅約略證述：被告聽說伊缺錢用，
    才將上開面額4萬3千元支票借伊週轉，於本院審理時則完整
    證述取得該紙支票之來龍去脈，前後證述內容乍見略有出入
    。然楊雅玲偵訊時所為單純借票週轉及被告所持相同之供述
    ，均與被告所辯因資金調動困難，才向告訴人借貸支票之原
    因有別。既然被告自己已有資金之需求，何以又會將該支票
    轉交同樣有資金需求之楊雅玲？足見楊雅玲偵訊及被告先前
    所供均有違背常理之處，自仍以楊雅玲於本院證述其確實有
    資金之需求，但金額沒有如此多，因而被告將該紙面額4萬3
    千元支票交付伊時，伊還找零1、2萬元現金給被告，所以伊
    還倒貼1、2萬元等情，自與被告竊取支票之目的在於兌現換
    得現金花用一情相符，而較堪採信。
  (四)綜上所述，被告於原審、本院準備程序及審理庭初訊時，所
    為否認犯罪所持之辯解，均要無可採。本件事證業臻明確，
    其有本案偽造（含行使）有價證券之犯行，均堪認定。
四、新舊法比較：
    被告行為後，刑法業於94年2月2日修正公布，95年7月1日起
    施行。按行為後法律有變更者，適用行為時之法律，但行為
    後之法律有利於行為人者，適用最有利於行為人之法律，修
    正後刑法第2條第1項定有明文。此條規定係規範行為後法律
    變更所生新舊法律比較適用之準據法，本身尚無新舊法比較
    之問題，於新法施行後，應一律適用新法第2條第1項之規定
    ，為「從舊從輕」之比較。而本次法律變更，比較時應就罪
    刑有關之共犯、未遂犯、想像競合犯、牽連犯、連續犯、結
    合犯，以及累犯加重、自首減輕暨其他法定加減原因（如身
    分加減）與加減例等一切情形，綜其全部罪刑之結果而為比
    較（最高法院95年5月23日95年度第8次刑庭會議決議參照）
    。關於本案應適用之新舊法，茲比較如下：刑法第33條第5
    款關於罰金刑之規定，由「罰金：1元以上」修正為「罰金
    ：新臺幣1千元以上，以百元計算之」，應依刑法第2條第1
    項規定，適用最有利於行為人之法律（最高法院95年5月23
    日第8次刑事庭會議決議參照）。本案刑法第201條第1項之
    偽造有價證券罪關於「3千元以下罰金」之罰金刑部分，經
    比較新、舊法結果，應以被告行為時之法律即修正前第33條
    第5款規定，較為有利。
五、核被告所為，係犯刑法第201條第1項之偽造有價證券罪。其
    盜用告訴人之印鑑章蓋用於上述2紙支票，其盜用行為乃偽
    造有價證券之部分行為，不另論罪。被告於82年12月中旬某
    日竊取2紙支票後，當下即均盜蓋告訴人印鑑章於2紙支票之
    發票人欄位，翌日復接續於2紙支票上偽填票面金額及票載
    發票期日而完成偽造支票行為，雖其偽造行為分2天完成，
    然均屬完成發票之階段行為，復係同時偽造告訴人名義之2
    張支票，應論以接續犯之1罪（最高法院80年度臺上字第692
    號判決要旨參照）。至其偽造2紙支票後進而持以行使，其
    行使行為雖有2次，然均已為先前同1次接續偽造有價證券之
    高度行為所吸收，均不另論罪。被告持偽造之票據號碼LGNC
    0000000支票，向蔡進來借貸20萬零8千元，因蔡進來所交付
    者即係該支票本身之價值，是被告取得財物仍屬行使偽造有
    價證券之行為；又被告持偽造之票據號碼LGNC0000000支票
    ，向楊雅玲取得1、2萬元，因楊雅玲所交付者僅支票之部分
    對價，是被告取得相當票面金額之部分現金，仍屬其行使偽
    造有價證券之行為，自均不另成立詐欺取財罪名。原審認被
    告犯偽造有價證券罪證明確，予以論罪科刑，固非無見，惟
    被告以偽造之票據號碼LGNC0000000支票持向楊雅玲予以行
    使，其並獲得1、2萬元之財物，此部分已經楊雅玲於本院審
    理時到庭具結證明屬實，原審未及審酌於此；另被告偽造票
    據號碼LGNC0000000支票，其票面金額為20萬零8千元，發票
    日為83年1月5日，原審判決主文諭知沒收時，卻將該紙支票
    發票日誤載為83年1月15日，而均有未洽。被告上訴意旨或
    否認犯行，或請求從輕量刑，指摘原判決關於偽造有價證券
    罪部分不當，均為無理由，惟原審判決該部分既有如上可議
    之處，自應由本院將原判決關於偽造有價證券罪部分撤銷改
    判。爰審酌被告體無殘缺，僅因缺錢週轉，竟不思以正途圖
    謀解困之道，卻為本案偽造支票之犯行，影響票據之流通性
    ，嚴重侵害社會及他人法益，並導致告訴人信用受損，屢次
    涉有訟累，往返法庭應訊之奔波；於本院審理庭末時，因告
    訴人怒聲斥責被告猶以借貸之詞卸責，絕不原諒寬貸後，被
    告始改口坦承犯行，惟其所導致司法程序之耗費已然造成；
    雖告訴人表示被告願意坦承犯罪，則不追究其刑責，亦不索
    賠之意思（見本院卷第72頁背面）；惟審以被告之犯案動機
    、目的、手段、所生危害、犯後態度等一切情狀，量處如主
    文第2項所示之刑。又被告雖已徵得告訴人之諒解，告訴人
    並表示不向其索賠之態度，惟刑法第59條之酌量減輕其刑，
    必須犯罪另有特殊之原因與環境等等，在客觀上足以引起一
    般同情，認為即予宣告法定低度刑期尤嫌過重者，始有其適
    用。本案被告雖於本院審理庭末坦承犯行，然未見其犯本案
    有何特殊之原因與情節，且在客觀上足以引起一般同情者，
    雖其所犯偽造有價證券罪，最輕本刑為有期徒刑3年，刑度
    不可謂之不重，然遍閱全卷，實難認被告犯本案有何情輕法
    重之處，自無刑法第59條規定酌減其刑之適用，附此敘明。
    至偽造發票人名義均係粘忠歷，均以臺中區中小企業銀行鹿
    港分行為付款人，票據號碼LGNC0000000、票面金額20萬零8
    千元整、發票日83年1月5日，及票據號碼LGNC0000000、票
    面金額4萬3千元整、發票日83年2月15日之支票各1紙，均係
    偽造之有價證券，均依刑法第205條規定沒收之。再者，被
    告雖於96年4月24日以前犯本案偽造有價證券罪，然其於83
    年10月6日經原審法院以83年彰院隆緝字第558號發佈通緝，
    迄至99年1月4日始經警緝獲到案，且屬宣告有期徒刑逾1年6
    月之不予減刑之罪，故不得依中華民國96年罪犯減刑條例予
    以減刑，併此陳明。
據上論斷，應依刑事訴訟法第369條第1項前段、第364條、第299
條第1項前段，刑法第2條第1項前段、第201條第1項、第205條，
刑法施行法第1條之1第1項、第2項前段，判決如主文。
本案經檢察官朱介斌到庭執行職務。
中    華    民    國   100    年    7    月    13    日
            刑事第九庭  審判長法  官  江  德  千
                              法  官  莊  深  淵
                              法  官  賴  妙  雲
以上正本證明與原本無異。
如不服本判決應於收受送達後十日內向本院提出上訴書狀，其未
敘述上訴之理由者，並得於提起上訴後十日內向本院補提理由書
（均須按他造當事人之人數附繕本）「切勿逕送上級法院」。
                              書記官  陳  三  軫
中    華    民    國   100    年    7    月    13    日
【附錄論罪科刑法條】
中華民國刑法第201條第1項
（有價證券之偽造變造與行使罪）
意圖供行使之用，而偽造、變造公債票、公司股票或其他有價證
券者，處3 年以上 10 年以下有期徒刑，得併科 3 千元以下罰
金。